臺灣高等法院臺中分院民事判決　　94年度重上更(一)字第24號
上　訴　人　合作金庫銀行股份有限公司
法定代理人　壬○○
訴訟代理人　蔡得謙律師
複 代理 人　何立斌律師
訴訟代理人　甲○○
被 上訴 人　丙○○
訴訟代理人　常照倫律師
複 代理 人　莊惠祺律師
　　　　　　張瓊文律師
被 上訴 人　庚○○
　　　　　　　　　　　　9號
被 上訴 人　癸○○
　　　　　　　　　　　　號
被 上訴 人　辛○○
上列一人
訴訟代理人　李東炫律師
複 代理 人　己○○　　住台中市○區○○街56之4號1樓
　　　　　　乙○○　　住同上
　　　　　　戊○○　　住同上
被 上訴 人　子○○　　住彰化市○○○路198巷49弄5號2樓
被 上訴 人　丁○○　　住彰化縣芬園鄉○○村○○路○段550號
上列當事人間請求損害賠償事件，上訴人對於中華民國88年12月
15日臺灣彰化地方法院86年度重訴字第152號第一審判決提起上
訴，經最高法院第一次發回更審，本院於96年3月27日言詞辯論
終結，判決如下：
    主  文
原判決關於駁回上訴人後開第二項之訴部分，及該部分假執行之
聲請，並訴訟費用（除已確定部分外）之裁判均廢棄。
被上訴人丙○○應與已判決確定之許清順、丁○○、柯慶桐、梁
秀珍、曾美紅連帶給付上訴人新台幣陸仟貳佰陸拾肆萬元及自民
國八十六年七月二十三日起，至清償日止，按週年利率百分之五
計算之利息。
其餘上訴駁回。
第一、二審訴訟費用已確定由許清順、丁○○、柯慶桐、梁秀珍
、曾美紅連帶負擔百分之二十九部分，由被上訴人丙○○連帶負
擔之；發回前第三審訴訟費用除已確定部分外，由被上訴人丙○
○負擔三分之二，餘由上訴人負擔。
本判決命被上訴人丙○○給付部分，於上訴人以新臺幣貳仟零捌
拾捌萬元為被上訴人丙○○供擔保後得假執行。但被上訴人丙○
○如於執行標的物拍定或變賣前，以新臺幣陸仟貳佰陸拾肆萬元
為上訴人預供擔保，得免為假執行。
    事實及理由
甲、程序方面：
一、原保證責任彰化縣彰化市第四信用合作社（下稱彰化四信）
    因經營不善，財政部依據合作社法第27條、銀行法第62條、
    金融機構監管接管辦法第14條規定，核准上訴人合作金庫銀
    行股份有限公司自84年8月4日起概括承受彰化四信，恢復營
    業一節，有財政部84年8月3日台財融第84728176號函影本一
    份在原審卷可稽（見原審卷 (一)第22頁），彰化四信雖不
    服上開行政命令，提起訴願、再訴願，經行政院駁回（行政
    院以85年9月10日台85訴字第30644號再訴願決定駁回再訴願
    ），復向行政法院提起行政訴訟，亦經行政法院於86年6月
    26日以86年度判字第1560號判決駁回確定在案，有行政法院
    上開判決影本一份在原審卷可稽（見原審卷 (一)第114頁）
    ，是上訴人合作金庫銀行股份有限公司主張彰化四信之全部
    營業及資產、負債，自84年8月4日起均由其合法概括承受一
    節，自屬可採。
二、上訴人合作金庫銀行股份有限公司於民國（下同）95年2月
    27日奉行政院金融監督管理委員會函准更名為合作金庫商業
    銀行股份有限公司（以下簡稱合作金庫），而其法定代理人
    於93年7月16日變更為蘇金豐，嗣於95年5月12日由總經理吳
    繁治擔任法定代理人，惟吳繁治於95年12月31日任期屆滿，
    改由上訴人新任董事長壬○○接任法定代理人，有行政院金
    融監督管理委員會95年2月27日金管銀（二）字第095000567
    50號函及財政部95年12月27日台財人字第09508516800號函
    可證，並據壬○○具狀聲明承受訴訟在案，核與法律規定相
    符，自應許其承受並續行訴訟，合先敘明。
三、上訴人於原法院提起本件損害賠償訴訟，原請求：（一）被
    上訴人丙○○與黃玉雪、葉江興、賴達五、張育朗、許清順
    、丁○○、柯慶桐、曾美紅、梁秀珍連帶給付新台幣（下同
    ）62,640,000元。（二）吳森楷、黃玉雪、日豐證券公司連
    帶給付119,000,000元。（三）被上訴人庚○○、癸○○、
    辛○○、子○○與丁○○連帶給付15,000,000元。（四）被
    上訴人子○○與辛○○連帶給付10,000,000元。（五）被上
    訴人丁○○與丙○○連帶給付10,000,000元，並各加付法定
    遲延利息之判決。第一審為上訴人敗訴之判決，上訴人提起
    第二審上訴，本院前審廢棄第一審所為上訴人一部敗訴判決
    ，改判命（一）許清順、丁○○、柯慶桐、梁秀珍、曾美紅
    連帶給付62,640,000元本息。（二）丁○○給付15,000,000
    元本息。（三）辛○○給付10,000,000元本息。（四）丙○
    ○給付10,000,000元本息，並駁回上訴人其餘之上訴。而許
    清順、丁○○、柯慶桐、曾美紅、辛○○、丙○○就其第二
    審敗訴部分，提起第三審上訴，經最高法院以94 年度台上
    字第1690號裁定駁回；上訴人亦就敗訴部分，提起第三審上
    訴，經最高法院94年度台上字第1689號判決認上訴人請求：
    （一）被上訴人黃玉雪、葉江興、賴達五、張育朗連帶給付
    62,640,000元本息。（二）被上訴人吳森楷、黃玉雪、日豐
    證券公司連帶給付119,000,000元本息部分為無理由，判決
    駁回上訴人前開部分之上訴，另就上訴人請求：（一）被上
    訴人丙○○應與已受判決之許清順、丁○○、柯慶桐、梁秀
    珍、曾美紅連帶給付62,640,000元本息。（二）被上訴人庚
    ○○、癸○○、辛○○、子○○與已受判決之丁○○連帶給
    付15,000,000元本息。（三）被上訴人子○○與已受判決之
    辛○○連帶給付10,000,000元本息。（四）被上訴人丁○○
    與已受判決之丙○○連帶給付10,000,000元本息部分，則發
    回本院更為審理，是本件所需審酌者僅上開發回部分，併此
    敘明。
乙、實體方面：
一、上訴人主張：
（一）被上訴人丙○○應連帶給付62,640,000元部分：原共同被
      告許清順與謝振興、林永河及時任原保證責任彰化縣彰化
      市第四信用合作社（下稱彰化四信）總經理、監事主席之
      葉傳水、賴志騰並彰化四信員工、親友多人，於77年9月
      間集資200,000,000元成立日豐證券股份有限公司（下稱
      日豐公司），並於同年9月12日正式營業，由賴志騰擔任
      董事長、許清順擔任總經理、葉傳水則負責財務。嗣葉傳
      水、賴志騰及許清順為吸納客戶以提高營運利益，乃於78
      年6月間決議從事丙種墊款業務，並責令營業員李淑君及
      被上訴人丙○○（自78年11月起接任）負責該項業務。惟
      至78年底因無法因應客戶融資額度及積欠墊款之虧損，葉
      傳水及許清順竟在賴志騰、彰化四信理事謝振興及黃秀吉
      掩護下，由許清順提供不知情之人頭王燈傳（許清順之姊
      夫）予葉傳水在彰化四信辦理違法貸款。自78年11月16日
      起，被上訴人丙○○於葉傳水、許清順之指示下，向代許
      清順保管印章之黃玉雪取得王燈傳之印章後，連續至彰化
      四信填具王燈傳名義之借款申請書及本票向放款科冒名申
      辦貸款，取得款項悉數由被上訴人丙○○撥入人頭帳戶，
      作為丙種墊款資金，供客戶融資買賣股票，至81年10月29
      日止，冒貸之金額共計8,827,720,000元，嗣經客戶賣出
      股票，由日豐公司取償後陸續清償上開款項，然截至84年
      7月28日止，仍有56筆冒貸款未清償，致彰化四信受有2,2
      40,000,000元之損害。許清順業經本院85年度上訴字第21
      73號刑事判決認定共犯「偽造有價證券罪」、「背信罪」
      ，自應依民法第184條第1項前段負損害賠償責任，被上訴
      人丙○○既為許清順等人辦理丙種墊款，且持「王燈傳」
      之印章填具借款申請書、本票向彰化四信冒名申貸，自應
      依民法第185條規定負連帶賠償責任。
（二）被上訴人庚○○、楊弈南、辛○○、子○○應連帶給付15
      ,000,000元部分：葉傳水為支應金主臨時抽回資金，於78
      年間填製金額為6,000,000元、9,000,000元之員工取款條
      各一張向時任出納科長之丁○○挪用現金15,000,000元，
      因無法巧立名目入帳，為掩飾上開金額之虧空，乃由丁○
      ○於每日製作之彰化四信庫存現金明細表虛增上開款項，
      以使帳目平衡並應付金融檢查，丁○○嗣將該二紙取款條
      陸續移交接任之出納科長即被上訴人庚○○、癸○○、辛
      ○○、子○○，渠等基於共同犯意聯絡，續於所製作之庫
      存現金明細表上亦故意不實虛增15,000,000元，掩飾葉傳
      水之違法冒貸行為，致彰化四信受有15,000,000元之損害
      。被上訴人庚○○、楊弈南、辛○○、子○○於任職期間
      虛偽登載不實現金庫存明細表，並違反渠等擔任出納科長
      職務之據實執行職務，未告知舉發葉傳水之不法挪用現金
      行為，使彰化四信未能及時向葉傳水求償前開債務，對於
      損害之結果，即有相當因果關係存在，渠等之不法行為，
      均為所生損害之共同原因，即所謂行為關連共同，被上訴
      人庚○○、楊弈南、辛○○、子○○等自應依民法第185
      條規定，連帶負損害賠償責任。
（三）被上訴人子○○應連帶給付10,000,000元部分：葉傳水於
      80年間填製金額10,000,000元之員工取款條，向辛○○挪
      用同額之現金，並由辛○○及接任之被上訴人子○○於每
      日製作之彰化四信庫存現金明細表虛增該款項，致彰化四
      信受有10,000,000元之損害，爰依民法第184條、第185條
      等規定，請求被上訴人子○○連帶負賠償責任。
（四）被上訴人丁○○應連帶給付10,000,000元部分：葉傳水為
      籌得資金以從事個人股票買賣，於78年1月9日冒用其女即
      葉蓁蓁之名義，填製50,000,000元之本票，向時任彰化四
      信放款科長之丙○○貸得上開款項，至同年10月16日由被
      上訴人丁○○換單，被上訴人丁○○身為放款課長，即應
      詳加查核貸放款事宜，於辦理換單手續之重要時刻更應注
      意，惟被上訴人丁○○於本件換單時，卻故意未依彰化四
      信之貸款、換單程序加以審查，是被上訴人丁○○就彰化
      四信受有前開損害之事實，自須依民法第184條、第185條
      等規定負連帶賠償責任。
（五）被上訴人辛○○等人對於公款遭不法挪用之弊端本有舉發
      之義務，不惟填製不實之「庫存現金明細表」以掩飾葉傳
      水之挪用1500萬元、1000萬元之事實，復未於歷次金融檢
      查時，舉發此一弊端；以78年至84年初，葉傳水暨其所使
      用之帳戶以觀，非無足夠填補損害之款項，倘當時被上訴
      人辛○○等予以舉發，上訴人可即時向葉傳水提起民、刑
      事訴訟，並對於葉傳水及其使用之人頭帳戶內款項立即凍
      結，以保全求償權利，終致葉傳水得以從容脫產，系爭15
      00萬元、1000萬元損害難於獲得彌補。渠等之行為違背職
      務上告知、舉發之義務，對於損害（彰化四信之債權難於
      追回，無法受償）之結果，有相當因果關係存在，被上訴
      人辛○○等自不能免於負損害賠償之責。
（六）葉傳水固為前彰化四信總經理，彰化四信對外從事事務，
      固以葉傳水為其使用人。惟本件葉傳水挪用彰化四信公款
      犯行乙節，並非代理彰化四信而從事事務，更非彰化四信
      使用葉傳水對外從事事務，且葉傳水於本案更係侵害上訴
      人權益之加害人，本件其他被上訴人亦同，故本件並無民
      法第217條過失相抵之適用。
（七）上訴人於84年間概括承受彰化四信之營業及資產負債，接
      管小組已依金融機構監管接管辦法第14條規定，向中央主
      管機關財政部報備，並經財政部以84年8月3日台財融字第
      84728176號函准在案，上訴人概括承受彰化四信，自得請
      求被上訴人賠償損害，又本件冒貸案係84年7月28日因葉
      傳水逃匿始爆發，在此之前，彰化四信無從知悉侵權行為
      損害之發生及賠償義務人為何人，自不生請求權時效開始
      計算之情事，是被上訴人以時效抗辯，尚有未合。並上訴
      聲明：（一）原判決關於駁回上訴人後開請求部分廢棄。
      （二）被上訴人丙○○應與許清順、丁○○、柯慶桐、曾
      美紅、梁秀珍連帶給付上訴人62,640,000元及自起訴狀繕
      本送達翌日起至清償日止，按年息百分之5計算之利息。
      （三）被上訴人庚○○、癸○○、辛○○、子○○應連帶
      給付15,000,000元及自起訴狀繕本送達翌日起至清償日止
      ，按年息百分之5計算之利息。（四）被上訴人子○○應
      與辛○○連帶給付10,000,000元及自起訴狀繕本送達翌日
      起至清償日止，按年息百分之5計算之利息。（五）被上
      訴人丁○○應與丙○○連帶給付10,000,000元及自起訴狀
      繕本送達翌日起至清償日止，按年息百分之5計算之利息
      。
二、被上訴人分別抗辯如下：
（一）被上訴人丙○○部分：
（１）被上訴人丙○○填寫放款申請書及本票向彰化四信辦理貸
      款，係在不知情之狀況下，奉總經理葉傳水之指示而辦理
      ，被上訴人丙○○與葉傳水並無違法冒貸之犯意聯絡，自
      無共同冒貸之侵權行為可言。況本件貸款案係由葉傳水核
      可用印後，交由放款、出納人員辦理，丙○○並無置喙餘
      地，難謂丙○○有何故意或過失之行為，上訴人請求丙○
      ○負損害賠償責任，顯無理由。
（２）被上訴人丙○○經台灣彰化地方法院八十四年度訴字第九
      四六號判決認定：(一)違反證券交易法第一百七十五條證券
      商不得辦理放款之規定，處有期徒刑八月。(二)與葉傳水互
      有犯意聯絡，由葉傳水利用不知情之職員偽造其女葉蓁蓁
      之本票，持向時任彰化四信放款科長之被上訴人辦理放款
      ，被論以涉犯刑法第三百四十二條背信罪，處有期徒刑一
      年四月。除此之外，有關上訴人所指被上訴人與葉傳水、
      許清順共同利用王燈傳名義貸款部分，並未經前開刑事判
      決認定為共犯或共同侵權行為人。又，被上訴人對於前開
      判決並未聲明不服，檢察官就前開判決有關被上訴人部分
      之論斷亦未提起上訴，是本案刑事判決有關被上訴人之部
      分於第一審判決後即已確定。上開一審判決經檢察官及葉
      傳水等十四人上訴台灣高等法院台中分院，二審八十五年
      度上訴字第二一七三號判決於論述葉傳水及許清順共同利
      用王燈傳名義貸款部分仍維持原審之認定；並未認定被上
      訴人涉入利用王燈傳名義貸款部分之犯行。嗣檢察官對於
      台灣高等法院台中分院上開判決上訴最高法院審理結果，
      將原判決廢棄，發回更審，雖經台中高分院八十八年度上
      更(一)字第一六三號判決認定被上訴人與葉傳水、許清順就
      利用王燈傳名義貸款部分有犯意之聯絡及行為之分擔，應
      論以偽造有價證券罪、行使偽造私文書罪之共同正犯。然
      本案刑事判決有關被上訴人之部分既已於第一審判決後確
      定，被上訴人就後續發回更審之程序並未參予，顯無陳述
      案件事實之機會，無異剝奪被上訴人防禦權之行使，是應
      認被上訴人不受台中高分院八十八年度上更(一)字第一六三
      號判決認定之拘束，始符程序正義之要求。
（３）台中高分院八十八年度上更(一)字第一六三號判決認定被上
      訴人與葉傳水、許清順就利用王燈傳名義貸款部分，有犯
      意之聯絡及行為之分擔，無非以葉傳水於該院前審及該院
      審理時自白、被上訴人丙○○於調查站訊問、偵查及第一
      審審理時自白、黃玉雪於調查站訊問、偵查、第一審審理
      時證述為論據；惟葉傳水於該院八月二十八日審理時所稱
      ：「（問：丙○○於四信擔任放款科長已久，應該對放款
      手續及條件知之甚詳，他以王燈傳名義貸這麼多款項，他
      是否知道是違規？）他『應該』知道」云云，顯係經誘導
      訊問而來，且明顯出自於葉傳水個人之臆測，不得資為認
      定被上訴人涉犯此部分犯行之證據。況本件葉傳水等涉及
      背信罪嫌，重要事證係出於被上訴人丙○○自首提供，是
      葉傳水對於被上訴人丙○○已有私人恩怨關係，足見其前
      開陳述顯有偏頗，不能遽信。又被上訴人丙○○於調查站
      訊問、偵查及第一審審理時所為前開供述，僅係說明其依
      許清順之指示填寫王燈傳名義之申請書及本票，並向黃玉
      雪拿取王燈傳之印章，再至彰化四信找葉傳水，嗣並依葉
      傳水之指示填載王燈傳名義之借款申請書及本票等過程，
      並非自承其本身就許清順與葉傳水二人利用王燈傳名義貸
      款部分有犯意之聯絡及行為之分擔。同理，黃玉雪所稱：
      許清順將王燈傳之印章交由伊保管，且許清順跟伊說如果
      被上訴人丙○○來拿時可以給他云云，僅係說明被上訴人
      依許清順之指示向其拿取王燈傳印章之客觀事實，無從資
      為認定被上訴人對於葉傳水、許清順二人利用人頭王燈傳
      之名義進行冒貸行為有犯意之聯絡。再者，子○○、癸○
      ○所稱：如果遇到金檢單位檢查時，均由葉傳水聯絡被上
      訴人丙○○撥款應付乙節，俱屬以聞自辛○○、庚○○在
      審判外之陳述作為內容，到庭而為轉述者，乃傳聞證據，
      依法不具證據能力。是上開刑事判決未予根究明白，逕執
      前開事證，遽行推論葉傳水、許清順合意利用王燈傳名義
      貸款，並推由被上訴人丙○○為偽造有價證券及行使偽造
      私文書之行為分擔，均為共同正犯云云，於法自欠允洽。
（４）答辯聲明：（一）上訴駁回。（二）如受不利判決，被上
      訴人願供擔保，請准宣告免為假執行。（三）第一、二審
      之訴訟費用均由上訴人負擔。
（二）被上訴人庚○○、癸○○部分：
（１）被上訴人庚○○係78年10月間因職務輪調而接任彰化四信
      之出納科長，葉傳水填製二張員工取款條，向前任出納科
      長挪用現金15,000,000元，被上訴人因接任出納科長一職
      ，僅能無奈接受，又彰化四信歷任出納科長在辦理移交時
      ，亦未將15,000,000元之取款條列入移交項目，嗣於台灣
      省合作金庫之金融檢查及每半年一次之彰化四信監事會總
      檢查庫存現金時，葉傳水已清償上開挪用之款項，以平衡
      帳目，至於其後接任之出納科長願繼續讓葉傳水挪用款項
      ，則與被上訴人庚○○無涉，是彰化四信因葉傳水填製兩
      張員工取款條挪用現金15,000,000元之損害非被上訴人庚
      ○○行為所致。況縱認彰化四信對被上訴人庚○○有損害
      賠償請求權，然其請求權亦因罹於時效而消滅，上訴人請
      求庚○○負損害賠償責任，並無理由。
（２）被上訴人癸○○於79年底始擔任彰化四信之出納科長一職
      ，葉傳水早於78年間即已填製二紙總額15,000,000之員工
      取款條，並由當時之出納科長丁○○配合製作彰化四信庫
      存明細表，以虛增上開款項，藉使帳目平衡，足見侵權行
      為於78年間即已完成，並致彰化四信受有損害之結果。嗣
      上開取款條陸續由歷任出納科長辦理移交至被上訴人癸○
      ○，並經被上訴人癸○○製作如上之庫存現金明細表，惟
      被上訴人癸○○前開行為已在他人完成侵權行為，並生損
      害結果之後，非該侵權行為損害發生之原因，難認與葉傳
      水、丁○○等人共同侵害彰化四信權利，癸○○自無共同
      侵權行為可言。又縱無被上訴人癸○○製作庫存現金明細
      表之行為，彰化四信仍會受有15,000,000之損害，顯見被
      上訴人癸○○之行為亦與彰化四信之損害間無因果關係存
      在，上訴人僅空言癸○○對公款遭挪用之弊端有舉發義務
      ，即認癸○○應與丁○○等人連帶負損害賠償責任，難認
      有理由。
（３）上訴人所引最高法院18年上字第2633號判例係指第三人與
      債務人合謀，使債務之全部或一部陷於不能履行時，則債
      權人因此所受之損害，得依侵權行為法則向該第三人請求
      賠償，即於第三人與債務人有共同損害債權之行為時，債
      權人始得對第三人請求賠償，然依上訴人之主張，被上訴
      人庚○○、癸○○並無教唆或協助葉傳水為脫產等使債務
      之全部或一部陷於不能履行之行為，與上開判例所指情形
      顯不相同，上訴人依上開判例主張被上訴人應負損害賠償
      責任，自屬無理由。
（４）上訴人雖主張彰化四信對葉傳水15,000,000元之債權受有
      難以清償之損害，惟此一債權是否獲得清償，端視葉傳水
      個人之資力而定，與被上訴人無關，即葉傳水之資力如足
      以清償其所挪用之15,000,000元款項，則縱使被上訴人有
      虛偽登載現金庫存表或未提出舉發之行為，亦無礙彰化四
      信上開債權之實現；相反地，若葉傳水本即無資力清償其
      所挪用之上開款項，甚至係因其資力不足始挪用彰化四信
      之款項，則縱使上訴人加以舉發，彰化四信上開債權亦無
      法自債務人葉傳水獲得清償。是依上開說明，足認彰化四
      信對葉傳水之15,000,000元債權縱受有不能獲償之損害（
      被上訴人已否認），亦非因上訴人所主張之被上訴人之不
      法行為致，兩者之間並無相當因果關係存在，已屬至明。
（５）退步言，縱認被上訴人就彰化四信該15,000,000元債權受
      有全部無法獲償之損害，應負損害賠償責任（被上訴人已
      否認），惟按：損害之發生或擴大，被害人之代理人或使
      用人與有過失者，法院得減輕賠償金額，或免除之，此為
      民法第217條第1項及第3項所明定，是損害賠償權利人之
      代理人或使用人之過失，可視同損害賠償權利人之過失，
      適用過失相抵之法則。葉傳水為彰化四信之總經理，依法
      為彰化四信之使用人，而本件上訴人對被上訴人庚○○、
      癸○○所主張之15,000,000元之損害賠償，全是因葉傳水
      未依規定擅自挪用彰化四信該數額之款項所致，依上開說
      明，本件自有過失相抵法則之適用。上訴人既係概括承受
      彰化四信之權利義務而提起本件損害賠償之訴，且其對被
      上訴人所主張之15,000,000元之損害，係彰化四信之使用
      人葉傳水一手造成，被上訴人僅係依葉傳水之指揮監督而
      行事，則基於上開民法規定及衡平原則、誠實信用原則，
      縱認本件被上訴人應負損害賠償責任，亦應有民法第217
      條過失相抵規定之適用而應免除被上訴人之損害賠償責任
      。
（６）被上訴人癸○○係79年11月30日開始接原彰化四信出納科
      長；於80年9月26日卸任出納科長；根據上訴人所提供之
      彰化四信葉傳水活儲帳戶，於被上訴人癸○○任出納科長
      期間並沒有大額款項進出，故無法如上訴人所稱如有舉發
      即可讓原彰化四信受償。另根據丙○○於84年7月31日在
      調查局中機組之調查筆錄，供稱：吳仁傑的帳戶的資金來
      源，來自民間金主所提供，並非來自葉傳水；另葉傳水84
      年8月7日在彰化調查局之調查筆錄，也供稱：在他使用的
      人頭戶裡面也挪用了兩千三百九十一萬元；由此可知，吳
      仁傑的帳戶的資金並非由葉傳水提供，而且葉傳水也挪用
      該帳戶裡面的資金，故非如上訴人所稱查扣吳仁傑的帳戶
      就可以使上訴人受償。根據上訴人所提出葉傳水及人頭戶
      的入款資料，也不足以清償葉傳水等之冒貸金額。
（7）答辯聲明：（一）上訴駁回。（二）訴訟費用由上訴人負
     擔。（三）如受不利判決，被上訴人癸○○願供擔保，請
     准宣告免假執行；被上訴人庚○○願以現金或等值可轉讓
     合作金庫銀行五權分行定期存單供擔保，請准宣告免假執
     行。
（三）被上訴人辛○○部分：
（１）被上訴人辛○○係自80年10月間至83年4月間擔任彰化四
      信之出納科長，並於83年4月11日交接由子○○續任，而
      葉傳水係在丁○○任職期間，填製6,000,000元及9,000,
      000元員工取款條各一張向當時出納科長之丁○○挪用現
      金，並由丁○○於每日製作之庫存現金明細表虛增前開款
      項，因此，該15,000,000元遭葉傳水挪用所致之損害，係
      發生於丁○○任職期間，被上訴人辛○○之行為就上開損
      害之事實均無影響，亦不可能發生損害之結果，被上訴人
      辛○○之行為與彰化四信所受損害間即無因果關係存在。
      況縱認被上訴人辛○○之行為與彰化四信所受損害間有因
      果關係存在，然因被上訴人辛○○卸職時，葉傳水已將其
      挪用之上開款項返還彰化四信，彰化四信所受之損害業已
      填補，葉傳水即便其後有再行挪用行為，亦為葉傳水另一
      行為所生之新損害，被上訴人辛○○自不負賠償責任。
（２）侵權行為損害賠償之債，須損害之發生與加害人之故意或
      過失加害行為間有相當因果關係，始能成立。所謂相當因
      果關係，係以行為人之行為所造成之客觀存在事實，依經
      驗法則，可認通常均可能發生同樣損害之結果而言；如有
      此同一條件存在，通常不必皆發生此損害之結果，則該條
      件與結果並不相當，即無相當因果關係；不能僅以行為人
      就其行為有故意過失，即認該行為與損害間有相當因果關
      係。葉傳水冒領1500萬元之經過，被上訴人均不知悉，則
　　　以葉傳水有冒領1500萬元之行為，自無從歸責被上訴人需
　　　負損害賠償責任。是否被上訴人未勇於舉發，上訴人之損
　　　害即會發生或持續？若被上訴人勇於舉發，則上訴人之損
　　　害即不會發生？若被上訴人有無舉發，均無解其損害之發
　  　生，則被上訴人縱然未舉發，與上訴人之損害，如何認為
  　  有因果關係？被上訴人主張葉傳水在冒領1500萬元後，有
      在回存之行為，故認為葉傳水有填補損害之能力。惟被上
      訴人同時又主張葉傳水回存之行為，其目的是應付金融檢
      查，則假設被上訴人有舉發葉傳水冒領之行為，葉傳水之
      回存行為究竟是其本身有能力填補損害或只是應付金融檢
      查而臨時向外籌資本身並無填補損害之能力？且有無舉發
      ，與上訴人之損害能否填補，亦無確切事證足以證明。顯
      然，上訴人之損害，與被上訴人之不作為無因果關係。
（３）被上訴人辛○○於彰化地檢偵訊中提到「他」打兩筆現金
      收入各六百萬元。「他」打入吳仁傑帳戶...。所謂的「
      他」並不是指辛○○，指的是葉傳水，因為葉傳水向四信
      冒貸一事，當時的出納並不知情也未參與。至於上訴人所
      稱葉傳水所使用的人頭帳戶吳仁傑，其帳戶內進出的款項
      ，並非出納所能知悉。依上訴人提供的帳戶來看，每日餘
      額大部分均為少數，縱然彰化四信能進行保全程序，也無
      法避免被冒領的損害。上訴人另向葉傳水求償的數額，應
      也有二、三十億元，就葉傳水個人帳戶及所使用的人頭帳
      戶內的款項也不足清償。
（４）答辯聲明：（一）上訴駁回。（二）第一、二審訴訟費用
      由上訴人負擔。
（五）被上訴人子○○部分：
（１）被上訴人子○○於83年4月11日接任出納科長時，內有葉
      傳水之強勢領導，且彰化四信職務之主要指導者為前手，
      身處人治色彩濃厚之工作環境，加上並無實體財物流出，
      被上訴人子○○稟性單純，乃遵照前手之指示，在庫存現
      金表上作不實之記載，並無主觀之惡意及任何不當得利之
      獲得，況被上訴人子○○並未隱瞞葉傳水挪用現金之事實
      ，依被上訴人子○○於84年間向調查站檢舉此事足資證明
      。又被上訴人子○○係接任出納課長後，方知葉傳水向歷
      任出納科長挪用25,000,000情事，非被上訴人子○○挪用
      款項予葉傳水，且因挪用之款項已被葉傳水領走，其時葉
      傳水之犯罪行為皆已完成，是彰化四信縱有發生損害，亦
      與被上訴人子○○間無因果關係，上訴人訴請子○○負損
      害賠償責任，顯無理由。
（２）庫存現金表係原彰化四信及所有金融業內部記載庫存現金
      數量之書表，僅供內部使用（內部主管查核之用），並不
      需報送主管機關或其他外部單位。而本案是原彰化四信最
      高管理階層總經理舞弊，其影響力遍及內部，庫存現金表
      是否如實表達，並無法如上訴人所言讓葉傳水非法挪用現
      金之事提早曝光，致損害無法受償。故本案之損害於葉傳
      水行為時已造成，被上訴人之行為與本案之損害實無因果
      關係。
（３）答辯聲明：（一）上訴駁回。（二）第一、二審訴訟費用
      由上訴人負擔。
（六）被上訴人丁○○部分：
（１）葉傳水為籌得資金從事個人股票買賣，於78年1月9日以其
      女葉蓁蓁名義辦理貸款50,000,000元，乃前任放款科長丙
      ○○任內所為之貸款，雖嗣後於78年10月16日換單，惟換
      單手續無庸填寫轉期申請書，係由當時之承辦員即訴外人
      阮淑芳直接辦理換單手續，無需放款科長審核，至79年9
      月1日被上訴人才上簽呈請求建立覆審制度；且刑事判決
      亦認定就五千萬元的部分，被上訴人是依法辦理，並無違
      法；故上訴人主張係被上訴人丁○○換單與事實不符，被
      上訴人丁○○並無與其他人共同冒貸、挪用之侵權行為。
      況被上訴人丁○○係自73年1月起至78年10月止擔任出納
      課長，自78年10月至80年9月間擔任放款科長，縱有侵權
      行為，其損害賠償請求權亦已罹於二年之時效而消滅。
（２）答辯聲明：（一）上訴駁回。（二）第一、二審訴訟費用
      由上訴人負擔。
三、得心證之理由：
（一）被上訴人為時效抗辯部分：按上訴人主張被上訴人侵權行
      為或不當得利之時間分別為七十八年十一月、七十八年、
      八十年、七十八年一月九日，已如前述，距上訴人提起本
      件訴訟之八十六年七月十五日雖均已逾二年。然查，前開
      刑事案件係丙○○於八十四年七月二十九日向調查局中部
      機動小組自首後始查獲一節，有自首筆錄在本院依職權調
      閱之彰化地檢署八十四年度他字第二一三號案卷可稽（見
      該案卷第三、四頁），上訴人自不可能早於該時間獲悉有
      上開侵權行為及侵權行為人。是上訴人於八十六年七月十
      五日日提起本件民事訴訟，顯未逾民法第一百九十七條第
      一項之二年請求權時效期間，被上訴人辯稱本件請求已逾
      二年時效期間，自無可採。
（二）上訴人請求被上訴人丙○○與已判決確定之許清順、黃玉
      雪、丁○○、柯慶桐、梁秀珍、曾美紅、葉江興、賴達五
      、張育朗應連帶給付六千二百六十四萬元部分：
（１）上訴人主張：許清順與謝振興、林永河及時任彰化四信總
      經理、監事主席之葉傳水、賴志騰並彰化四信員工、親友
　　　多人，於七十七年九月間集資二億元在彰化四信同址五、
   　 六、七樓成立日豐證券公司，並於同年九月十二日正式營
      業，由賴志騰擔任董事長，負責人事、公關；許清順擔任
　    總經理，負責營業；葉傳水負責財務。迄至七十八年六月
      間，葉傳水、賴志騰及許清順為吸納客戶，提高營運利益
      ，乃決議從事丙種墊款業務，並責令營業員李淑君、丙○
      ○（自七十八年十一月起接任）負責該項業務。惟至七十
　　　八年底，因無法因應客戶融資額度及積欠墊款之虧損，葉
  　　傳水及許清順竟在賴志騰、彰化四信理事謝振興及黃秀吉
    　掩護下，由許清順提供不知情之人頭王燈傳（許清順之姊
      夫）予葉傳水在彰化四信辦理違法貸款。計自七十八年十
      一月十六日起，由丙○○向黃玉雪取得王燈傳之印章後，
　    至彰化四信填具王燈傳名義之借款申請書及本票向放款科
      申辦貸款，歷任放款科長即丁○○、柯慶桐及承辦員即梁
　　　秀珍、曾美紅均明知該項貸款無存單質押或任何擔保，卻
　　　仍同意核貸，取得款項悉數由丙○○撥入人頭帳戶，作為
  　　丙種墊款資金，供客戶融資買賣股票，至八十一年十月二
　    十九日止，冒貸之金額共計八十八億二千七百七十二萬元
      ，嗣經客戶賣出股票，由日豐證券公司取償後陸續清償上
      開款項，截至八十四年七月二十八日止，仍有五十六筆冒
　    貸款未清償，致彰化四信受有二十二億四千萬元損害之事
      實，業經葉傳水在其涉犯偽造有價證券罪刑事案件（臺灣
      彰化地方法院檢察署〔下稱彰化地檢署〕八十四年度偵字
　    第五四三九、六一八七、六一八八號案件，臺灣彰化地方
      法院〔下稱彰化地院〕八十四年度訴字第九四六號、本院
      八十五年度上訴字第二一七三號刑事案件）坦承在卷，並
　    經丙○○、丁○○、柯慶桐、梁秀珍、曾美紅、王燈傳在
      前開刑事案件調查站訊問中供稱在卷；復有丙○○以王燈
　　　傳名義簽發之本票五十二張、法務部調查局彰化調查站搜
  　　索扣押證物明細表等件在本院依職權調閱之前開刑事案卷
    　可證；被上訴人許清順、丁○○、柯慶桐、梁秀珍、曾美
      紅等人分別因之遭判處有期徒刑在案等情，有本院八十五
　    年度上訴字第二一七三號、彰化地院八十四年度訴字第九
      四六號刑事判決書在卷可稽。上訴人依侵權行為損害賠償
　    請求權，請求人許清順、丁○○、柯慶桐、梁秀珍、曾美
      紅應連帶賠償其六千二百六十四萬元，及自起訴狀繕本送
      達翌日起均至清償日止按年息百分之五計算之利息，並經
      本院前審判決確定在案。
（２）上訴人主張：被上訴人丙○○既為許清順等人辦理丙種墊
      款，且持「王燈傳」之印章填具借款申請書、本票向彰化
      四信冒名申貸；並本院88年度上更（一）字163號之刑事
      確定判決認定與同案被告葉傳水、許清順利用人頭王燈傳
      之名義進行冒貸行為，為共同正犯；自應依民法第185條
      規定負連帶賠償責任等語。被上訴人丙○○雖稱伊係在不
      知情之狀況下，奉總經理葉傳水之指示而辦理，伊與葉傳
      水並無違法冒貸之犯意聯絡等語；並以前揭情抗辯。惟查
      ：
    上開刑事案件係被上訴人丙○○於84年7月29日向調查局
      中部機動小組自首後始查獲；被上訴人丙○○於上開刑事
      案件調查站訊問、偵查及刑事第一審審理時自承：許清順
      利用渠姊夫王燈傳以假質押真貸款方式，向彰化四信冒貸
      二十二億四千萬元，均經過葉傳水、賴志騰的授權後，指
      示放款部門的科長、承辦人員違法放款，許清順在冒貸前
      述的二十二億四千萬元時，曾指示要伊協助填寫王燈傳的
      申請書及本票，並向日豐證券的黃玉雪拿取王燈傳之印章
      ，再到彰化四信找葉傳水，葉傳水指示伊填載王登傳名義
      之借款申請書及本票，並視當天缺多少錢再向葉傳水報告
      ，葉傳水指示放款科，伊就到承辦人員處，開出彰化四信
      現金支出傳票給伊，然後伊就開出丙種墊款的人頭戶現金
      收入傳票，人頭戶就是葉江興、賴達五、許清順等人買賣
      股票所利用的人頭戶等語（見彰化地檢署八十四年度他字
      第二一三號卷第六頁，八十四年度偵字第五四三九號卷第
      三八、三九頁，刑事第一審卷一、第一八二頁及卷二、第
      三○二、三○四頁）；此據本院調閱上開刑事卷審閱無訛
      。而依被上訴人丙○○於自首時之陳述：其係於70年10月
      間至原彰化四信任職，於77年4月間調任放款科科長，於
      78年10月1日辭職，至日豐公司擔任營業員，於同年11月1
      日兼辦日豐公司之丙種放款業務；而葉傳水、許清順等人
      係自78年11月16日起，開始冒用人頭戶王燈傳名義向原彰
      化四信辦理「存單質借」擔保貸款等語。則葉傳水等顯係
      因被上訴人丙○○曾擔任彰化四信之放款科長，熟悉放款
      手續及條件，而將其調職至日豐公司，並其受指示取得王
      燈傳印章至彰化四信違規貸款。再依被上訴人丙○○於同
      月31日在調查局中部機動小組之自白：「日豐證券非法從
      事丙種墊款業務流程彰化四信部分，係用人頭「王燈傳」
      名義向彰化四信辦理　假「存單質借」真貸款（或以公債
      質押貸款）取得之現金票後，由營業員按總經理許清順核
      可之客戶，分別以現金或轉帳方式，存入借款人之帳戶」
      等語（見彰化地檢署八十四年度他字第二一三號卷第六頁
      反面）。足證被上訴人丙○○對葉傳水等人利用人頭「王
      燈傳」名義向彰化四信辦理假「存單質借」真貸款乙事，
      確屬知情並有參與其事。被上訴人丙○○辯稱對上開冒貸
      行為不知情云云，自不足採。
    雖被上訴人丙○○經台灣彰化地方法院八十四年度訴字第
      九四六號判決認定違反證券交易法第175條證券商不得辦
      理放款之規定及與葉傳水互有犯意聯絡，由葉傳水利用不
      知情之職員偽造其女葉蓁蓁之本票，持向時任彰化四信放
      款科長之被上訴人辦理放款，被論以涉犯刑法第342條背
      信罪；另就葉傳水、許清順共同利用王燈傳名義貸款部分
      ，認葉傳水、許清順係利用不知情之被上訴人丙○○，而
      未認定被上訴人丙○○為共犯；被上訴人對於前開判決未
      聲明不服，檢察官就前開判決有關被上訴人部分之論斷亦
      未提起上訴；上開一審判決經檢察官及葉傳水等十四人上
      訴本院八十五年度上訴字第二一七三號判決，於論述葉傳
      水及許清順共同利用王燈傳名義貸款部分，亦仍維持第一
      審之認定；惟因上開第一、二審之刑事判決均未論述何以
      被上訴人丙○○對葉傳水等上開冒貸行為不知情；經最高
      法院審理撤銷發回時指摘：「…且丙○○曾擔任彰化四信
      之放款科長，熟悉放款手續及條件，則其受指示取得王燈
      傳印章至彰化四信違規貸款，何以仍認其為不知情，而論
      以葉傳水等人為間接正犯？」。嗣經本院88年度上更(一)字
      第163號刑事確定判決認定：自七十八年十一月十六日起
      ，葉傳水、許清順指示丙○○向代許清順保管印章並不知
      情之黃玉雪取得王燈傳之印章，並由葉傳水連續指示丙○
      ○盜蓋該印章以偽填王燈傳名義之借款申請書，及意圖供
      行使之用而偽造王燈傳名義之本票，持向彰化四信放款科
      申辦貸款，足證被告葉傳水、許清順與丙○○共同偽造王
      燈傳之借款申請書及本票，並認被上訴人丙○○與葉傳水
      、許清順利用人頭王燈傳之名義進行冒貸行為，為共同正
      犯；並於判決理由詳載其認定之事由等情（見前揭刑事判
      決理由二、三）；亦據本院調取上開刑事卷審閱無訛，並
      有上開刑事判決附卷可稽。堪認上訴人之主張為真實，被
      上訴人丙○○之抗辯，不足採信。
（３）按「因故意或過失，不法侵害他人之權利者，負損害賠償
      責任。故意以背於善良風俗之方法，加損害於他人者亦同
      。」，民法第一百八十四條第一項定有明文。再按「數人
      共同不法侵害他人之權利者，連帶負損害賠償責任。」，
      同法第一百八十五條第一項亦有明文。從而，上訴人依侵
      權行為損害賠償請求權，請求人被上訴人丙○○與許清順
      、丁○○、柯慶桐、梁秀珍、曾美紅連帶賠償其六千二百
      六十四萬元，及自起訴狀繕本送達翌日起均至清償日止按
　　　年息百分之五計算之利息，洵屬有據。
（三）上訴人請求被上訴人庚○○、癸○○、辛○○、子○○應
      連帶給付15,000,000元及被上訴人子○○應與辛○○連帶
      給付10,000,000元部分：
（１）上訴人主張：葉傳水為支應金主臨時抽回資金，於七十八
      年間填製金額六百萬元、九百萬元之員工取款條各一張，
　　　向時任出納科長之丁○○挪用現金一千五百萬元，因無法
　　　巧立名目入帳，為掩飾該項金額之虧空，乃由丁○○於每
　　　日制作之彰化四信庫存現金明細表虛增上開款項以使帳目
  　　平衡並應付金融檢查，於七十八年十月間丁○○將該二紙
　    取款條陸續移交接任之出納科長即被上訴人庚○○、癸○
      ○、辛○○、子○○，渠等亦續以上述連續登載不實之庫
　　　存現金明細表方式，以應付金融檢查，掩飾葉傳水之違法
　　　冒貸行為。葉傳水復於八十二年十月四日填製金額為一千
      萬元之員工取款條，向時任出納科長之辛○○挪用現金一
      千萬元，亦由辛○○及後接任之被上訴人子○○於每日製
      作之彰化四信庫存現金明細表虛增該款項，以使帳目平衡
      ，應付金融檢查。被上訴人丁○○、庚○○、癸○○、辛
      ○○、賴文豐均因上開不法行為，經前開刑事判決以背信
      罪名，各判處丁○○有期徒刑二年，庚○○、癸○○各有
      期徒刑一年十月，辛○○、子○○各有期徒刑一年、均緩
      刑五年等情，為被上訴人所不爭執，並有前開彰化地院及
      本院刑事判決在卷可稽，是上訴人此部分之主張，堪信為
      真實。
（２）上訴人主張：被上訴人庚○○、癸○○、辛○○、子○○
      為出納科長，知有侵占冒貸情事，猶填製不實之「庫存現
      金明細表」以掩飾葉傳水之不法，違背職務上之告知或舉
      發之義務，致彰化四信因而不察致無法及時行使權利，受
      有債權難以追回之損害，應就上訴人所受上開損害負賠償
      責任等語。被上訴人則稱前揭冒貸之行為於葉傳水向丁○
      ○、辛○○挪用行為完成時即已完成；被上訴人庚○○、
      癸○○、辛○○、子○○嗣後行為雖有不法，彰化四信之
      損害仍無法避免，與彰化四信之損害間並無相當因果關係
      存在，自無賠償之義務等語；並以前揭情詞抗辯。
（３）按對於依契約或法律而課以一定義務之人，其因違背職務
      未能及時告知之不作為，造成權利人債權不能受償，其違
      背職務上之告知義務，與權利人之損害間，固有相當因果
      關係；惟權利人仍應就其因違背職務人未能及時告知之不
      作為，致其債權不能受償，負舉證之責。上訴人主張被上
      訴人違背職務上之告知或舉發之義務，致彰化四信因而不
      察致無法及時行使權利，受有債權難以追回之損害，自應
      就此負舉證責任。經查：
 　(1)上訴人先則主張葉傳水於每當金融檢查時，即指示丙○○
　   將虧空之款項補回，倘被上訴人當時予以舉發，原彰化四
     信即能獲得完全之清償云云；惟查葉傳水應付金融檢查之
     方式，係預先做虛偽之取款憑條，實際上則未提領款項，
     使庫存現金與帳目相符，並非以現金回補入帳等情，已為
     上訴人所不爭執；是上訴人此部分之主張，即難憑信。
   (2)上訴人雖又主張：以78年至84年初，葉傳水暨其所使用之
     人頭戶吳仁傑帳戶以觀，非無足夠填補損害之款項，倘當
     時被上訴人等予以舉發，上訴人可即時向葉傳水提起民、
     刑事訴訟，並對於葉傳水及其使用之人頭帳戶內款項立即
     凍結，以保全求償權利，終致葉傳水得以從容脫產，系爭
     1500萬元、1000萬元損害難於獲得彌補等語；並提出葉傳
     水及吳仁傑設於原彰化四信儲蓄帳戶自78年至84年交易明
     細表為證（見本院卷第3至156頁）。惟查：
    葉傳水設於彰化四信儲蓄帳戶之前揭帳戶，於78年至84年
　　　間，固有上訴人所主張如下大額入款：1.78年6月21日匯
  　　入1000萬，2.78年6月26日入款700萬元，3.80年12月24日
  　　入款450萬元，4.81年2月27日至同年3月10日，入款合計
  　  1377萬元，至同年3月10日止，上開帳戶餘額尚有約616萬
  　  元，5.81年10月17日上開帳戶餘額為3,560,044元，6.83
      年1月14日上開帳戶餘額為3,370,958元，7.84年1月17日
      上開帳戶餘額為4,082,276元。惟上開匯入款項及結餘款
      項於翌日或數日後即匯出；被上訴人如何知悉葉傳水上開
      帳戶款項之進出，而得適時舉發並予凍結。上訴人既未舉
      證證明被上訴人於上開款項匯入之初，得予舉發而未舉發
      ，致其無法即時凍結上開款項，而受有未即時受償之損害
      ，其此部分之主張，即難憑信。
    被上訴人丁○○抗辯其於78年10月15日卸任出納課長後，
      歷次外部分金融檢查之時間依序為79年4月27日、80年4月
      10日、81年5月19日、81年6月30日、82年8月4日，此有其
      所提出之歷次外部金融檢查時間表附本卷（見本院卷二第
      182頁），此為上訴人所不爭執。觀諸上開歷次外部金融
      檢查前葉傳水設於彰化四信儲蓄帳戶之前揭帳戶存款結餘
      分別為：79年4月26日88,767元，80年4月8日543,491元，
      81年5月14日139,723元，81年6月29日654,310元，82年8
      月3日77,743元。再觀前揭帳戶於丙○○於84年7月29日向
      調查局中部機動小組自首舉發後，至84年9月23日仍有結
      餘款項2,326,120.94元（見本院卷二第39頁），遠高於歷
      次外部金融檢前之結餘款；故縱然被上訴人於歷次外部金
      融檢查時，能即時舉發，原彰化四信並非當然得因對葉傳
      水之前揭帳戶內款項立即凍結，而獲較多之受償。
    吳仁傑上開帳號帳戶係葉傳水、丙○○違法作為從事丙種
      墊款人頭帳戶之用，為上訴人所不爭執；上訴人雖主張依
      據被上訴人辛○○於彰化地檢署84年偵字第5439號卷第18
      6頁訊問筆錄，供稱：「（問：在你任內葉傳水透過你的
      關係挪用600萬元及900萬元資金？還有在你任內還挪用10
      00萬元？）他打兩筆現金收入各600萬元，他打入吳仁傑
      帳戶，時間是82.10.04。」而82年10月4日吳仁傑上開帳
      號帳戶確實有二筆各均為600萬元之入款，可證該帳戶確
      實供葉傳水、丙○○挪用彰化四信資金，從事違法丙種墊
      款之用云云。經查，吳仁傑上開帳戶於82年10月4日固有
      二筆各為600萬元之入款；惟與葉傳水當日填製金額為100
      0萬元之員工取款條，向時任出納科長之辛○○挪用現金
      1000萬元之金額不符；且上開入款於同日即轉出（見本院
      卷第98頁）。再參以丙○○於84年7月31日在調查局中機
      組之調查筆錄即供稱：「…民間借貸部分係由金主開具即
      期支票，營業員再按借款客戶之需求存入客戶帳戶或存入
      日豐證券丙種放款專戶吳仁傑（人頭）彰化四信帳，再轉
      帳予借款客戶」等語（見彰化地檢署八十四年度他字第二
      一三號卷第六頁反面）。足認吳仁傑的帳戶的資金來源，
      來自民間金主所提供，而非來自葉傳水。故上訴人主張如
      被上訴人即時舉發，可即時對葉葉傳水使用之該人頭帳戶
      內款項立即凍結，以保全求償權利云云，難認有據。
    另據本院依上訴人聲請向財政部台灣中區國稅局函查葉傳
      水自77年至84年之財產資料，葉傳水名下僅有坐落彰化市
      ○○段674地號土地及同市○○街4號房屋，此有上開財產
      歸屬資料清單附本院卷一第203頁可稽。而上開不動產業
      經上訴人假扣押在案，為上訴人所不爭執。
（４）綜上所述，難認上訴人主張被上訴人違背職務上之告知或
      舉發之義務，致彰化四信因而不察致無法及時行使權利，
      受有債權難以追回之損害，已盡舉證責任。是上訴人依據
      侵權行為損害賠償請求權，請求被上訴人庚○○、癸○○
　　  、辛○○、子○○應連帶給付15,000,000元及被上訴人子
　　　○○應與辛○○連帶給付10,000,000元部分，難認有據。
（四）上訴人請求被上訴人丁○○與丙○○連帶給付一千萬元部
      分：
（１）上訴人主張：葉傳水為籌得資金以從事個人股票買賣，於
      七十八年一月九日冒用其女葉蓁蓁之名義，填製五千萬元
　　　之本票，向時任放款科長之丙○○貸得五千萬元，至同年
　　　十月十六日被上訴人丁○○接任放款科長，辦理換單時，
　　　被上訴人丁○○故意未依彰化四信之貸款、換單程序加以
  　　審查，致彰化四信受有五千萬元之損失等語。被上訴人丁
    　○○則抗辯其嗣後於78年10月16日換單，當時換單手續無
      庸填寫轉期申請書，係由當時之承辦員即訴外人阮淑芳直
      接辦理換單手續，無需放款科長審核，至79年9月1日被上
      訴人才上簽呈請求建立覆審制度；且刑事判決亦認定就五
      千萬元的部分，被上訴人是依法辦理，並無違法等語。
（２）查，原彰化四信所受上開一千萬元之損害，係因葉傳水違
      法向丙○○貸用所致，於葉傳水及丙○○前開貸用行為完
      成時，其損害已發生。而依當時彰化四信規定辦理貸款展
      期只要存單換單即可，不必填寫申請書，質押品予不用核
      對，業據丙○○於上開刑事案件第一審證述在卷（見上開
      刑事第一審卷二第116頁反面）是上開貸款於78年10月16
      日被上訴人丁○○到任當天辦理換單時，依當時彰化四信
      規定辦理貸款展期只要存單換單即可，質押品不用核對，
      此由被上訴人丁○○79年8月30日書具簽呈建請辦理展期
      應填具借款申請書可證（見本卷49、50頁）。是被上訴人
      丁○○辦理換單時，原彰化四信尚未建立覆審之制度，被
      上訴人丁○○辦理該筆貸款展期換單，係依規定辦理。上
      開刑事判決亦同此認定，認為被上訴人丁○○並無違法而
      撤銷改判（見本院85年度上訴字第2173號刑事判決第13至
      15頁，原審卷二第118頁）。是上訴人此部分主張，即難
      憑採，其請求被上訴人丁○○與丙○○連帶給付一千萬，
      自屬無據。
四、綜上所述，上訴人請求被上訴人丙○○與已確定之許清順、
    丁○○、柯慶桐、梁秀珍、曾美紅應連帶給付上訴人62,640
    ,000 元及自起訴狀繕本送達翌日即86年7月23日起至清償日
    止，按年息百分之5計算之利息，為有理由，應予准許。逾
    此範圍之請求，為無理由，不應准許。原審就上開應予准許
    部分，為上訴人敗訴判決，尚有未洽，上訴意旨指摘原判決
    不當，求予廢棄，為有理由，應由本院予以廢棄改判，並依
    兩造陳明，酌定供擔保金額，分別為准免假執行之宣告。至
    上開不應准許部分，原審為上訴人敗訴判決，理由雖有不同
    ，結論則無二致，仍應予以維持，上訴論旨指摘原判決不當
    ，求予廢棄改判，為無理由，應予駁回。
五、本件事證已臻明確，兩造其餘攻擊防禦方法及舉證，經審酌
    後認對判決結果不生影響，不予一一論列，併予明。
六、據上論結，本件上訴為一部有理由，一部無理由，依民事訴
    訟法第449條第2項、第1項、第450條、第79條前段、第85條
    條第2項、第463條、第390條第2項、第392條，判決如主文
    。
中　　華　　民　　國　　96　　年　　4 　　月　　10　　日
                  民事第二庭    審判長法　官  童有德
                                      法　官  蔡秉宸
                                      法　官  翁芳靜
以上正本係照原本作成。
如對本判決上訴，須於收受判決送達後20日內向本院提出上訴書
狀，其未表明上訴理由者，應於提出上訴後20日內向本院提出上
訴理由書（須按他造人數附具繕本）。
上訴時應提出委任律師為訴訟代理人之委任狀。具有民事訴訟法
第466條之1第1項但書或第2項之情形為訴訟代理人者，另應附具
律師及格證書及釋明委任人與受任人有該條項所定關係之釋明文
書影本。
                                      書記官  許美惠
中　　華　　民　　國　　96　　年　　4 　　月　　10　　日
                                                      Ｍ
